【裁判字號】    99,上易,1856
【裁判日期】    991117
【裁判案由】    竊佔
【裁判全文】
臺灣高等法院刑事判決                99年度上易字第1856號
上  訴  人  臺灣臺北地方法院檢察署檢察官
被      告  丙○○
輔  佐  人
即被告之配偶 甲○○
上列上訴人因被告竊佔案件，不服臺灣臺北地方法院99年度易字
第1667號，中華民國99年7月26日第一審判決（起訴案號：臺灣
臺北地方法院檢察署98年度偵字第26727號），提起上訴，本院
判決如下：
    主  文
上訴駁回。
    事  實
一、丙○○之妻甲○○於民國91年5 月28日向案外人賴文榮以新
    臺幣（下同）50萬元購買臺北縣新店市○○段大湖底小段10
    1－2地號土地（下稱系爭土地）之其中22坪土地，丙○○隨
    後即舉家居住坐落在系爭土地上、且門牌號碼為臺北縣新店
    市○○路61巷13號之房屋內。緣乙○○早於82年10月28日即
    因買賣而取得系爭土地之所有權登記，而乙○○曾於94年間
    ，提出給付99萬8 千8 百元為條件，要丙○○將前開22坪之
    土地交還，後來卻因故而作罷；嗣於97年3 月11日，乙○○
    另委任律師依民法第767 條之規定，對丙○○及其妻提起民
    事訴訟，訴請丙○○夫妻應拆除其所居住之臺北縣新店市○○路61巷13號之地上物，並將土地返還，經本院以97年度訴
    字第2247號判決判決乙○○勝訴，丙○○聲明上訴，復於臺
    灣高等法院審理時之98年6 月30日，丙○○夫妻與乙○○達
    成和解，丙○○夫妻願於98年10月1 日前將前開門牌號碼之
    建物拆除，並將上開建物占用之土地交還予乙○○，乙○○
    則於丙○○夫妻拆除上開建物並交還土地之同時給付丙○○
    夫妻30萬元。至此，丙○○早已明知系爭土地乃係乙○○所
    有，丙○○自己並非系爭土地之所有權人，乃丙○○竟意圖
    為自己不法之利益，基於竊佔系爭土地之部分土地蓋房子之
    犯意，於98年10月間之某日，擅自在系爭土地之部分土地上
    接續鋪設水泥、網狀鋼筋，並在該處土地挖洞埋設塑膠水塔
    充作蓄水池，而竊佔使用該土地43平方公尺（詳如附圖所示
    B 部分）。乙○○於嗣於98年10月21日前往查看，始悉上情
    。
二、案經乙○○訴由臺北縣政府警察局新店分局報告臺灣臺北地
    方法院檢察署檢察官偵查後聲請以簡易判決處刑，原審認不
    宜以簡易判決處刑，改依通常程序審理。
    理  由
一、訊據被告丙○○於本院審理時坦承其於98年10月間之某日，
    在系爭土地之部分土地上鋪設水泥、網狀鋼筋，並在該處土
    地挖洞埋設塑膠水塔充作蓄水池（詳如附圖所示B 部分）而
    有竊占等情不諱，而此等事實，除核與告訴人乙○○於檢察
    官偵查時供稱之情節大致相符外，並經檢察官於99年4月9日
    親至系爭土地現場履勘時，被告丙○○所鋪設之水泥及其所
    埋設之蓄水池仍然存在，網狀鋼筋則已拆除，有現場勘驗筆
    錄及臺北縣政府警察局新店分局於勘驗現場所拍攝之現場照
    片列印資料在卷可稽，又被告丙○○乃係在系爭土地上鋪設
    水泥，且鋪設水泥之面積為43平方公尺等情，亦有臺北縣新
    店地政事務所於99年5 月12日以北縣店地測字第0990007311
    號函所檢附之土地複丈成果圖（詳如附圖所示B 部分）在卷
    可憑。
二、且查：
（一）前開事實，業據告訴人乙○○於檢察官偵查時指訴甚詳，
      而告訴人乙○○早於82年10月28日即因買賣而取得系爭土
      地之所有權登記，亦有系爭土地之土地所有權狀、登記謄
      本、土地登記簿等在卷可稽。
（二）按物之所有權具有排他性，一物之上不能同時存在2 個以
      上之完全所有權。已登記之不動產物權，苟未塗銷登記，
      依土地法第43條規定，有絕對之效力，不能承認同一不動
      產同時有另一所有權之存在，即使已登記之所有權其登記
      具有無效之原因，必待塗銷登記後，真正所有權人始得行
      使其權利。查被告丙○○之妻甲○○於91年5 月28日向案
      外人賴文榮以50萬元購買之其中22坪土地，丙○○隨後即
      舉家居住坐落在系爭土地上、且門牌號碼為臺北縣新店市
      ○○路61巷13號之房屋內等情，固為被告丙○○所供承在
      卷，復有被告丙○○所提出附卷之80年12月17日案外人林
      三全授權書、80年2 月25日之收據、91年5 月28日之收據
      等足供佐證；然而，被告丙○○依據前開案外人甲○○與
      賴文榮之買賣關係，亦只能以案外人甲○○之占有輔助人
      身分，對案外人賴文榮主張占有系爭土地之其中22坪土地
      之正當權源，而此部分權利，僅能依據前開與案外人賴文
      榮之買賣契約關係對抗案外人賴文榮，屬相對性之債權性
      質，尚不得據此用以排除真正之所有權人即告訴人乙○○
      所主張物之所有權。
（三）依據被告於原審審理時供稱：告訴人乙○○於94年間有來
      找我，並言明如果我把22坪土地還他的話，他要給我99萬
      8千8百元等語（見原審審判筆錄第 7頁），顯見告訴人乙○○早於94年間，即曾經向被告丙○○主張擁有系爭土地
      之所有權，否則被告丙○○既然主張擁有該筆22坪土地之
      權利，豈有將前開22坪土地交還給告訴人乙○○之理？抑
      有進者，告訴人乙○○於97年3 月11日，另委任律師依民
      法第767條之規定 ，對被告丙○○及其妻提起民事訴訟，
      訴請被告丙○○夫妻應拆除其所居住之臺北縣新店市○○
      路61巷13號之地上物，並將土地返還，經臺灣台北地方法
      院以97年度訴字第2247號判決告訴人乙○○勝訴，被告丙○○夫妻聲明上訴，復於本院民事庭審理時之98年 6月30
      日，被告丙○○夫妻與告訴人乙○○達成和解，被告丙○○夫妻願於98年10月1 日前將前開門牌號碼之建物拆除，
      並將上開建物占用之土地交還予告訴人乙○○，告訴人乙○○則於被告丙○○夫妻拆除上開建物並交還土地之同時
      給付被告丙○○夫妻30萬元，而前開民事事件於臺灣台北
      地方法院民事庭審理時，承審法官亦曾至現場勘驗，並由
      臺北縣新店地政事務所派員至現場就系爭土地實施複丈等
      情，除為被告丙○○所自承外，復有告訴人乙○○提起前
      開民事訴訟之民事起訴狀影本、臺灣台北地方法院民事庭
      97 年10月1日勘驗測量筆錄、臺北縣新店地政事務所97年
      10 月3日北縣店測字第0970015210號函所附之複丈成果圖
      、本院98年度上易字第98號和解筆錄影本在卷可稽；復參
      以被告丙○○之妻甲○○向案外人賴文榮購買者乃係系爭
      土地之其中22坪土地，而被告丙○○於警詢時已供稱：如
      果我依和解筆錄履行拆除8坪之承諾，原本房子只剩4、5
      坪根本無法住人，所以才會想用這14坪土地蓋間房子使用
      等語，佐以被告丙○○辯稱：其他14坪土地一直都是由其
      及鄰居用來停車等語，則被告丙○○透過前開民事事件之
      訴訟及主管機關之丈量，顯已知悉系爭土地之範圍、界線
      及面積，其既然應允要將上開建物拆除並交還土地予告訴
      人乙○○，顯見被告丙○○至遲於98年 6月30日，因前開
      民事事件之訴訟過程，早已明知系爭土地之範圍、界線及
      面積，其妻甲○○於91年 5月28日向案外人賴文榮所購買
      之土地，並不具所有權，對告訴人乙○○並不具占有該土
      地之正當權源，系爭土地乃全部為告訴人乙○○所有，而
      被告丙○○自己並非系爭土地之所有權人，無法對告訴人
      乙○○主張占有該土地之正當權源，至為明確，否則被告
      丙○○既然堅持主張其有權利， 豈有冒然承諾將其夫妻2
      人安身立命之住家拆除，而將土地交還予告訴人乙○○之
      理？
（四）被告丙○○既於98年6 月30日即已明知其妻甲○○於91年
      5 月28日向案外人賴文榮所購買之土地，並不具所有權，
      且系爭土地乃全部為告訴人乙○○所有，乃被告丙○○竟
      於與告訴人乙○○和解後之98年10月間某日，擅自在系爭
      土地之部分土地上鋪設水泥、網狀鋼筋，並在該處土地挖
      洞埋設塑膠水塔充作蓄水池（詳如附圖所示B 部分，共計
      43平方公尺），已如前述，足證被告丙○○於98年10月間
      ，在附圖所示B 部分之土地上，乃接續以鋪設水泥、網狀
      鋼筋，並在該處土地挖洞埋設塑膠水塔充作蓄水池等方式
      ，支配告訴人乙○○所有之前開不動產，核被告丙○○所
      為，已屬竊佔行為；又被告丙○○明知自己對前開土地並
      未擁有所有權，對告訴人乙○○亦無法主張占有該土地之
      正當權源，竟仍在前開土地上，接續以鋪設水泥、網狀鋼
      筋、挖洞埋設蓄水池之方式，支配、占有前開土地，充作
      為自己之土地支配使用，則被告丙○○亦有為自己利益之
      不法意圖，至為灼然。
（五）綜上所述，本件事證明確，被告丙○○竊佔告訴人乙○○
      所有附圖所示B 部分土地之犯行，堪以認定，告訴人乙○○前開指訴，尚非子虛，應可採信。
三、論罪科刑方面：
（一）核被告丙○○所為，係犯刑法第320 條第2 項之竊佔罪。
（二）被告丙○○分別於系爭土地之附圖所示B 部分之土地上鋪
      設水泥、網狀鋼筋，並在該處土地挖洞埋設塑膠水塔充作
      蓄水池，乃係基於同一竊佔犯意而接續為之，應為接續犯
      ，而僅成立一個竊佔罪。
（三）檢察官聲請簡易判決處刑之事實雖未敘及被告丙○○復在
      系爭土地之附圖所示B 部分之土地上鋪設網狀鋼筋，並在
      該處土地挖洞埋設塑膠水塔充作蓄水池等竊佔行為，然該
      部分事實與檢察官聲請簡易判決處刑之犯罪事實既具接續
      犯之實質上一罪關係，應為聲請效力所及，自在本院所得
      審理之範圍。
四、原審詳查後，認被告犯行明確，援引刑法第320條第2項、第
    41條第1項前段、刑法施行法第1條之1第1項、第2項前段規
    定，並審酌被告丙○○並無前案紀錄，此有本院被告前案紀
    錄表在卷可查，被告竊佔本件土地之面積、價值、時間、犯
    罪罪之動機、目的、手段及犯後態度等一切情狀，量處有期
    徒刑3 月，併諭知易科罰金之折算標準，以示懲儆。再審酌
    被告並無前科，其於原審宣判前，已將前開所鋪設之水泥刨
    除，而解除其對如附圖所示B 部分土地之占有及支配狀態，
    有原審公務電話紀錄及告訴代理人所陳報之現場相片及列印
    資料在卷可考，認其經此教訓後，當知警惕，應無再犯之虞
    ，因認其所宣告之刑，以暫不執行為適當，併予宣告緩刑3
    年，以啟自新。核原審認事用法並無違誤，量刑及緩刑亦適
    當，應予維持。
五、檢察官併依告訴之聲請上訴意旨略以：被告丙○○並未如原
    判決所述已就所竊占之系爭土地回復原狀，現仍持續以汽車
    等可移動之巨大物件者住系爭土地，藉以阻礙告訴人使用系
    爭土地，顯見被告犯後毫無悔意，原審量刑過輕，並宣告緩
    刑，難收懲儆之效云云。惟查：被告確已於原審判決前之99
    年7 月16日僱用挖土機，將系爭土地原先舖設之水泥、網狀
    鋼筋刮除、蓄水池填平而回復原狀，有所提出現場照片五張
    (本院卷第22頁、23頁)可證。又被告已於99年8月4日將其所
    有車號DC-6027號自用小客車賣掉 ，有所提該車行車執照及
    過戶申請登記書影本各乙份可佐(本院卷第21頁)。至告訴代
    理人於本院審判期日陳稱：被告仍有占用情事，提出照片六
    張為證(本院卷第42頁至44頁)，然依所提照片，系爭土地上
    固有一座鐵網籠子，二部腳踏車、一部機車則停放於柏油路
    旁。被告否認鐵網籠子係其所有，並無積極證據足認係被告
    所放置，且該鐵網籠子體積不大，可輕易移走，腳踏車、機
    車體積甚小，且係停放靠柏油路旁，不能據以證明被告有繼
    續占用之情事。是檢察官上訴，核無理由，應予駁回。
據上論斷，應依刑事訴訟法第368條，判決如主文。
本案經檢察官陳傳宗到庭執行職務。
中    華    民    國    99    年    11    月    17    日
            刑事第十七庭  審判長法  官  王炳梁
                                法  官  黃雅芬
                                法  官  陳世宗
以上正本證明與原本無異。
不得上訴。
                                書記官  李佳穎
中    華    民    國    99    年    11    月    17    日
附錄：本案論罪科刑法條全文
中華民國刑法第320條
（普通竊盜罪、竊佔罪）
意圖為自己或第三人不法之所有，而竊取他人之動產者，為竊盜
罪，處5  年以下有期徒刑、拘役或 5 百元以下罰金。
意圖為自己或第三人不法之利益，而竊佔他人之不動產者，依前
項之規定處斷。
前二項之未遂犯罰之。

司法院資訊處製作；財團法人民間司法改革基金會備份。
